【裁判字號】    98,易,2295
【裁判日期】    981027
【裁判案由】    詐欺
【裁判全文】
臺灣臺北地方法院刑事判決              98年度易字第2295號
公  訴  人  臺灣臺北地方法院檢察署檢察官
被      告  乙○○
上列被告因詐欺案件，經檢察官聲請以簡易判決處刑（九十八年
度偵緝字第一六四七號），本院認不宜以簡易判決處刑（九十八
年度簡字第三二三九號）而改依通常程序進行，判決如下：
    主  文
乙○○幫助共同意圖為自己不法之所有，以詐術使人將本人之物
交付，處拘役伍拾日，如易科罰金，以新臺幣壹仟元折算壹日。
    事  實
一、乙○○明知金融機構存款帳戶及金融卡為個人信用之表徵，
    任何人只要有少許之金錢，均可自行到金融機構申請開立存
    款帳戶及申請金融卡，並無特別之窒礙，且可預見將自己所
    有之金融卡及密碼等金融帳戶資料交付或提供他人使用，可
    能因此供不法詐欺集團用以詐騙他人將款項匯入後，再加以
    提領，並能預見可能因而幫助他人從事詐欺取財之財產犯罪
    ，竟不違背其本意，基於幫助姓名年籍不詳之成年詐欺集團
    人員詐欺取財之犯意，於民國九十七年十二月十九日後至九
    十八年二月十一日前之某日時，在不詳地點，將其向中華郵
    政股份有限公司（下稱中華郵政公司）新店碧潭郵局申請帳
    號00000000000000號帳戶之晶片金融卡及密
    碼，交予某姓名年籍不詳之成年詐騙集團人員使用，幫助該
    人所屬之詐欺集團詐騙他人財物。該成年詐欺集團人員於取
    得上揭帳戶之金融卡及密碼後，即與渠所屬集團成員，共同
    基於意圖為自己不法所有之詐欺取財犯意聯絡，由該詐騙集
    團某男成年成員佯稱為雅虎奇摩拍賣網站業者，於九十八年
    二月十一日二十一時十七分許撥打電話向甲○○詐稱因甲○○上網拍賣設定之分期付款有誤，須至自動櫃員機前操作解
    除云云，致甲○○誤信為真，陷於錯誤，而依該詐騙集團成
    年成員之指示，於九十八年二月十二日十七時四十五分許，
    至華南銀行某自動櫃員機處轉帳新臺幣（下同）二萬九千九
    百八十八元至乙○○上開帳戶內。復於九十八年二月十二日
    十八時四十六分許，由該詐騙集團某成年成員佯稱為雅虎奇
    摩購物網站平台工作人員，撥打電話向丙○○詐稱因公司提
    供之購物匯款帳號為分期付款帳號，須至自動櫃員機前解除
    分期付款設定，否則公司會每月持續扣款云云，致丙○○誤
    信為真，陷於錯誤，而依該詐騙集團成年成員之指示，於九
    十八年二月十二日十九時五十四分許，至國立海洋大學郵局
    自動櫃員機處轉帳一萬零六百三十元至乙○○上開帳戶內。
    嗣甲○○、丙○○均察覺有異報警處理而循線查獲上情。
二、案經甲○○訴由臺北縣政府警察局新店分局報請臺灣臺北地
    方法院檢察署檢察官偵查聲請以簡易判決處刑，本院認不宜
    以簡易判決處刑而改依通常程序進行。
    理  由
壹、程序方面即本案證據之證據能力之認定：
    被告乙○○對於本判決所引認定其犯罪之各該被害人於審判
    外之陳述及卷內之書面證據資料，因被告於本院行準備程序
    時對於各該證據均未爭執證據能力，且未於言詞辯論終結前
    聲明異議，本院審酌該等證據作成時之情況，並無不宜作為
    證據之情事，依刑事訴訟法第一百五十九條之五第二項之規
    定，均得作為證據。
貳、實體方面：
一、訊據被告對於上揭帳戶為其申請開立之事實坦承不諱，然矢
    口否認有何幫助詐欺犯行，辯稱：其並未交付該帳戶之資料
    給別人使用，其上開帳戶之存簿、提款卡、印章，連同其他
    證件在九十八年初一起遺失，但不確定是否被偷，也不確定
    東西是否一起遺失云云。
二、經查：
(一)上開帳戶確為被告所開設，此除據被告坦認在卷外，並有中
    華郵政公司板橋郵局九十八年三月九日板營字第○九八○二
    ○○三八○號函暨檢附之客戶歷史交易清單（見九十八年度
    偵字第一一二八三號偵查卷宗第二十七、二十八頁）、九十
    八年九月三十日板營字第○九八○二○一八一七號函暨檢附
    之客戶歷史交易清單等在卷可按。再告訴人甲○○、被害人
    丙○○確於如事實欄所載之時、地，受上開詐欺集團成年人
    員之詐騙而將款項轉帳至上開被告帳戶內，復經告訴人甲○○（見九十八年度偵字第一一二八三號偵查卷宗第八至十頁
    ）、被害人丙○○（見九十八年度偵字第一一二八三號偵查
    卷宗第十一至十三頁）陳述在卷，並有告訴人甲○○轉帳之
    華南銀行自動櫃員機交易明細單（見九十八年度偵字第一一
    二八三號偵查卷宗第二十一頁）、被害人丙○○轉帳之中華
    郵政公司自動櫃員機儲戶交易明細表影本（見九十八年度偵
    字第一一二八三號偵查卷宗第十五頁）等在卷可查。
(二)按金融存款帳戶，事關存戶個人財產權益之保障，若與存戶
    之金融卡及密碼結合，專屬性、私密性更形提高，除非本人
    或與本人具密切親誼關係者，難認有何正當理由可自由流通
    使用該存摺、金融卡，稍具通常社會歷練與經驗法則之一般
    人亦均有應妥為保管該等物品，縱有特殊情況，致須將該等
    物品交付與自己不具密切親誼之人時，亦必深入瞭解該他人
    之可靠性與用途，以防止遭他人違反自己意願使用或不法使
    用之常識，且金融卡等有關個人財產、身分之物品，如淪落
    於不明人士手中，極易被利用為與財產有關之犯罪工具，此
    為一般社會大眾所知悉。查被告對於其前開帳戶資料何時遺
    失一節，於偵查中供稱：該帳戶是在九十八年三、四月間遺
    失，找不到，是遺失一個黑色手提包，內有上海商業銀行信
    用卡、郵局存摺及提款卡，有跟郵局申請要將該帳戶停掉，
    郵局跟其說要去警察局備案，其在醫院忙著照顧媽媽，所以
    沒有去備案云云（見九十八年度偵緝字第一六四七號偵查卷
    宗第十四頁）；於本院準備程序中稱係於九十八年初遺失，
    遺失之物品包含一個皮包，內並有郵局帳戶、上海銀行帳戶
    的存摺、印章及提款卡、勞保局的卡及現金幾百元，其是今
    年年初自己打電話跟郵局說帳戶遺失云云（見本院九十八年
    九月九日準備程序筆錄）；於本院審理中稱：前開帳戶之存
    簿、提款卡、印章，連同其他證件在九十八年初一起遺失，
    但不確定是否被偷，也不確定東西是否一起遺失，是在接到
    郵局通知，被列為警示帳戶的時候才去找存摺，因而發現剛
    才所說的這些東西都遺失了，其有告訴郵局要停用這個帳戶
    ，但因為其他的存摺及勞保卡都很久沒有使用，所以沒有再
    做其他的處理云云（見本院九十八年十月十三日審判筆錄）
    ，前後所辯遺失之時間、遺失之物品等情並不一致，是否屬
    實，顯屬可疑。再於被告遺失之物品非僅單一之情況下，被
    告於發現物品遺失後既不向警察局報案，復不至各該相關之
    機關申報遺失或申請掛失補發，衡之被告遺失之物品多為個
    人理財工具使用之物，依日常生活經驗，可判斷係屬相當重
    要之物品，若其所有之該等物品果有遺失之情，其焉可能毫
    無所悉，且未立即報警處理或立即向金融機構辦理掛失手續
    ，被告所為實顯與一般常情有違。況詐騙集團以他人帳戶供
    作款項出入之帳戶，衡諸常情，通常會先取得帳戶所有人之
    同意才使用，否則一旦帳戶所有人掛失，被害人匯入之款項
    即遭凍結無法提領，帳戶所有人反可輕易辦理補發存摺、金
    融卡、變更印鑑、密碼，將款項提領一空，詐騙集團自不可
    能冒此風險。上開帳戶既為被告本人所使用，業據被告自承
    在卷，除被告本人外，自不可能由其他人交付詐騙集團人員
    使用，本院綜以上情，認上開帳戶之金融卡及密碼確係被告
    交付詐騙集團成年人員無誤，被告所辯其並未交付該帳戶之
    資料給別人使用，其上開帳戶之存簿、提款卡、印章，連同
    其他證件在九十八年初一起遺失，但不確定是否被偷，也不
    確定東西是否一起遺失云云，顯非屬事實而為卸責之詞，不
    足採信。
(三)查存款帳戶為個人理財之工具，該帳戶之存摺及金融卡，僅
    係供使用人作為存款、提款、匯款或轉帳之工具，一般人在
    正常情況下，皆可以存入最低開戶金額之方式自行向銀行自
    由申請開立存款帳戶，而領取帳戶存摺及金融卡使用，並無
    任何特定身分之限制，且得同時在不同金融機構申請多數存
    款帳戶使用，此乃眾所週知之事實；苟非意在將該存款帳戶
    作為犯罪之不法目的或掩飾真實身分，本可自行向金融行庫
    開戶使用，實無蒐集他人存款帳戶存摺或金融卡之必要，足
    見他人不以自己名義申請開戶，反以其他方式向不特定人蒐
    集、收購或借用他人之金融機構帳戶使用，衡情，應能懷疑
    蒐集收購或借用帳戶之人，其目的係在於供不法詐騙份子用
    以詐使他人將款項匯入後，再加以提領之用。且近來以各種
    理由，撥打至一般民眾家裡，佯稱退稅、欠款、查詢帳戶、
    中獎等方式詐欺取財之犯罪類型層出不窮，而該等犯罪，多
    數均利用人頭帳戶作為出入帳戶，已經媒體廣為披載，被告
    係成年之人，對此應知之甚詳，竟仍將其所有之郵局金融卡
    及密碼等金融機構帳戶資料交付姓名年籍不詳之成年詐騙集
    團成員使用，而被利用為犯詐欺取財罪之出入帳戶使用，依
    卷內事證，雖無證據證明被告知悉詐騙集團成員如何犯罪，
    惟該等詐騙成員將被告交付之帳戶供作提領詐騙款項之用，
    當為被告所能預見，且其發生顯然並不違反被告之本意，被
    告有幫助姓名年籍不詳之詐騙集團成年成員利用其帳戶犯詐
    欺取財罪之不確定故意甚明。
(四)綜上，本案事證明確，被告犯行堪以認定，應予依法論科。
三、刑法上之幫助犯，係指以幫助之意思，對於正犯資以助力，
    而未參與實施犯罪之行為者而言（最高法院四十九年臺上字
    第七十七號判例意旨參照）。查被告係基於幫助之意思，將
    其所有上開帳戶之金融卡及密碼等物交予姓名年籍不詳之成
    年詐欺集團成員，以供被害人轉帳之用，而為詐欺取財罪構
    成要件以外之行為，核其所為，係犯刑法第三十條第一項前
    段、第三百三十九條第一項之幫助詐欺取財罪。再被告既僅
    提供上開帳戶之金融卡及密碼予該成年詐騙集團成員一次，
    應認被告僅有一幫助行為，縱日後該詐騙集團運用時間與狀
    態有別而有應以數罪論斷之詐欺取財之犯行，仍無從認為被
    告所為係數罪，即不得分別論以幫助詐欺取財而以數罪名論
    斷之，僅得論以一罪。被告所幫助之成年詐欺集團成員間，
    有犯意聯絡及行為分擔，均為共同正犯。又被告為幫助犯，
    其提供帳戶之金融卡及密碼等資料予實施詐騙者，對被害人
    財產損害之造成，較諸具犯罪支配力之正犯有明顯之差異，
    是其上開所為，應依刑法第三十條第二項規定，按正犯之刑
    減輕之。爰審酌被告提供帳戶供詐騙集團使用，所為已影響
    社會正常經濟交易安全秩序，增加被害人尋求救濟之困難，
    並使犯罪之追查趨於複雜，兼衡其品行、犯罪手段、告訴人
    及被害人匯款之款項數目不高，暨被告犯罪後之態度等一切
    情狀，量處如主文所示之刑，並諭知易科罰金之折算標準。
據上論斷，應依刑事訴訟法第四百五十二條、第二百九十九條第
一項前段，刑法第三十條第一項前段、第二項、第二十八條、第
三百三十九條第一項、第四十一條第一項前段，刑法施行法第一
條之一第一項、第二項前段，判決如主文。
本案經檢察官周懷廉到庭執行職務
中    華    民    國    98    年    10    月    27    日
                  刑事第十一庭  審判長法  官  劉方慈
                                      法  官  顧正德
                                      法  官  黃紹紘
以上正本證明與原本無異。
如不服本判決應於收受送達後十日內向本院提出上訴書狀，並應
敘述具體理由；其未敘述上訴理由者，應於上訴期間屆滿後二十
日內向本院補提理由書（均須按他造當事人之人數附繕本）「切
勿逕送上級法院」。告訴人或被害人如對於本判決不服者，應具
備理由請求檢察官上訴，其上訴期間之計算係以檢察官收受判決
正本之日期為準。
                                      書記官  陳靜君
中    華    民    國    98    年    11    月    4     日
附錄本案論罪科刑所犯法條全文
刑法第三百三十九條
意圖為自己或第三人不法之所有，以詐術使人將本人或第三人之
物交付者，處五年以下有期徒刑、拘役或科或併科一千元以下罰
金。
以前項方法得財產上不法之利益或使第三人得之者，亦同。
前二項之未遂犯罰之。


司法院資訊處製作；財團法人民間司法改革基金會備份。
